臺灣雲林地方法院刑事判決　　　　　　　　　　　　　 九十年度訴字第二七六號
　　公　訴　人　臺灣雲林地方法院檢察署檢察官
　　被　　　告　己○○
　　選任辯護人　簡承佑
　　　　　　　　張智學
右列被告因偽造文書等案件，經檢察官提起公訴（九十年度偵字第九五三號），及移
送併辦（九十年度偵字第三二八六號），本院判決如左：
    主  文
己○○連續行使偽造私文書，足以生損害於他人，處有期徒刑陸月，如易科罰金，以
參佰元折算壹日，緩刑參年。
    事  實
一、己○○係雲林縣警察局保安隊之警員，於民國八十七年一月五日起至八十九年二
    月五日止，自任互助會會首，招募會員丙○○、壬○○、庚○○及丁○○等人，
    含會首共計二十六會之互助會，每會新臺幣（下同）二萬元，底標為一千五百元
    ，於每月五日上午十時，在雲林縣警察局刑警隊一組辦公室開標，採內標制，即
    活會會員每月按每會二萬元扣除各該月得標會息繳交會款。詎己○○嗣因經濟陷
    於困難，竟基於意圖為自己不法所有及偽造文書之概括犯意，先於八十八年二月
    五日上午十時許（第十四會），未經會員丙○○之同意，在上開開標處所，冒用
    丙○○之名義而偽造「丙○○」之署押一枚及記載競標會息三千二百元於標單上
    ，並持以競標行使而得標，嗣即向丙○○以外之其他會員佯稱丙○○得標，向丙○○則佯稱係他人得標等語，而施用詐術，向丙○○、壬○○、庚○○、丁○○
    及其他會員等人，共計詐得四十五萬八千四百元【（00000-0000）×（26－14+1
    ）＋20000×12=458400），足以生損害於丙○○、壬○○、庚○○、丁○○及其
    他會員等人；嗣己○○又自八十八年八月五日起，自任會首，另招募會員蕭秀峰
    、庚○○、戊○○、莊梅足等人，組成含會首共計二十一名之互助會，每會會款
    及開標時地均同上開互助會，並承續前開概括犯意，於八十八年九月五日，未經
    會員戊○○之同意，在上開開標處所，冒用戊○○之名義而偽造「戊○○」之署
    押一枚及記載競標會息二千五百元於標單上，並持以競標行使而得標，嗣即向戊○○以外之其他會員佯稱戊○○得標，向戊○○則佯稱係他人得標等語，而施用
    詐術，向蕭秀峰、庚○○、戊○○、莊梅足及其他會員，共詐得三十五萬元【（
    00000-0000）×（21－2+1）=350000）），足以生損害於蕭秀峰、庚○○、戊○○及其他會員等人。嗣己○○因週轉不靈，上開二組互助會均無法繼續，乃於八
    十八年十一月間宣告倒會，各會員相互聯繫始知受騙。
二、案經丙○○、壬○○、庚○○、丁○○及蕭秀峰等人訴由雲林縣警察局報請臺灣
    雲林地方法院檢察署檢察官偵查起訴，及該署檢察官移送併案審理。
    理  由
一、訊之被告己○○，對於右揭時、地自任會首招募前開互助會二組，並冒用告訴人
    丙○○、戊○○之名義，偽造其等署名及標息於標單上參與競標，並於得標後向
    其他會員詐取會款等情坦白承認，核與告訴人丙○○、壬○○、庚○○、丁○○
    、蕭秀峰及證人辛○○、乙○○及戊○○等人於警訊及偵審中證述之情節大致相
    符。此外，復有互助會簿影本二紙、陳情書一紙在卷足參。本件事證明確，被告
    犯行洵堪認定。
二、查民間互助會之標單，僅記載會員姓名及標息金額，依互助會之習慣，填寫金額
    係表示欲標取會款之利息，姓名部分代表出價標取會款之會員，自足以表示一定
    用意之證明，依刑法第二百二十條第一項之規定，該標單應以私文書論。核被告
    冒用被害人丙○○及戊○○等二人之名義，偽填渠等署名、標息於標單上，進而
    參與競標，並於得標後向被害人及其他會員詐取會款，所為係犯刑法第二百十六
    條、第二百二十條第一項、第二百十條之行使偽造私文書罪，及同法第三百三十
    九條第一項之詐欺取財罪。被告偽造署押係偽造私文書之部分行為，而偽造標單
    之低度行為為其後行使之高度行為所吸收，均不另論罪。被告每次偽造標單冒標
    ，並接續向被害人及其他會員詐取會款，係一行為同時侵害各該次其他會員之權
    益，為一行為而觸犯數詐欺罪，應依想像競合犯之規定，從其一之詐欺取財罪處
    斷。又被告先後二次冒用被害人名義得標及詐欺取財之犯行，均時間緊接，觸犯
    構成要件相同之罪名，均顯係基於概括犯意反覆為之，應各依連續犯規定論以一
    罪，並均加重其刑。被告所犯行使偽造私文書與詐欺取財二罪間，有方法結果之
    牽連關係，為牽連犯，應依刑法第五十五條規定，從一重之行使偽造私文書罪處
    斷。爰審酌被告詐騙被害人金額達八十萬餘元，數額非低，惟念其並無犯罪前科
    ，素行尚良好，有臺灣雲林地方法院檢察署刑案資料查註紀錄表一份在卷可按，
    且已與被害人丙○○、丁○○、壬○○、庚○○等人達成民事和解，有雲林縣斗
    六市調解委員會調解書三份及本院審理筆錄在卷足參，及其因投資不當，經濟陷
    於困難，致詐取錢財，其犯罪之動機、目的、所使用之手段，及其與被害人之關
    係、犯後坦承犯行之態度等一切情狀，量處如主文所示之刑，以資懲儆。又按被
    告行為後，刑法第四十一條之規定，業於九十年一月四日修正，同年月十日經總
    統公布施行，條正後條文為：「犯最重本刑為五年以下有期徒刑以下之刑之罪，
    而受六個月以下有期徒刑或拘役之宣告，因身體、教育、職業、家庭之關係或其
    他正當事由，執行顯有困難者，得以一元以上三元以下折算一日，易科罰金。但
    確因不執行所宣告之刑，難收矯正之效，或難以維持法秩序者，不在此限。」，
    經比較新舊法結果，以新法有利於被告，應依刑法第二條第一項前段之規定，併
    予諭知易科罰金之折算標準。至被告冒用「丙○○」及「戊○○」名義偽造之標
    單二紙，已為被告於開標後丟棄，業據其供明在卷，既屬滅失，爰不另為沒收之
    宣告，附此敘明。末查被告前未曾受任何有期徒刑以上刑之宣告，此有臺灣雲林
    地方法院檢察署刑案資料查註紀錄表一份在卷可稽，其因一時失慮，誤罹刑章，
    且犯罪後已深知悔悟，並考量被告就任公職，有正當良好之職業，本院認其經此
    科刑宣告之教訓後，當益知警惕，應無再犯之虞，因認其所宣告之刑，以暫不執
    行為適當，併予宣告緩刑參年，以啟自新。
三、至移送併辦意旨另以：被告己○○意圖為自己不法之所有，自八十八年八月五日
    起，召集互助會，未經甲○○同意，以其名義為會員，製作會員名單分發各會員
    ，復於同年十月五日，以甲○○名義冒標二千七百元，並分別向戊○○及各會員
    收取會款，得款花用，而該會旋於八十八年十一月五日宣告倒會，各會員始知受
    騙，因認被告己○○此部分亦另涉行使偽造私文書及詐欺取財犯行云云。然按犯
    罪事實應依證據認定之，無證據不得推定其犯罪事實，刑法第一百五十四條定有
    明文。經查，證人甲○○於警訊中雖證稱：伊不知道己○○有使用伊名義擅自加
    入以己○○為首的互助會，也不知道有用伊名義標取互助會云云。惟被告辯稱：
    甲○○的部分是伊有事先問他說他要不要跟，他說好，後來他說無能力時，那時
    伊會單已送出去並發給他人了等語。而證人甲○○於本院審理時係證述：「．．
    ．他在要起會之前約一個月左右有來向我招攬，我那時對他說我尚無法確定要跟
    會，要到起會時我才能確定我要否跟會，後來他要來向我收取會款時，我對他說
    我無法再跟會，但我看他的互助會單上已經打上我的名字了」、「（問：有無禁
    止己○○使用你的名義參加互助會？）他要來收錢時我看互助會單上已有我的名
    字，我有對他說我無法再跟會」、「（問：有無叫己○○更正名義？）因他的互
    助單已經發放出去了，所以我也沒有要求他更正名義，但該會都是由他自己處理
    ，我也沒有想到日後會有問題」等語，足見被告事先已有徵詢甲○○是否同意參
    加互助會；且參以證人甲○○於偵查中亦證稱：「他（指被告）向我要會頭錢時
    ，我說我經濟不好，無法付出，就叫他攬下來了」等語，亦已陳明有授權被告以
    證人甲○○之名義承擔該互助會之意，故被告應確係證人甲○○事後無法參加互
    助會，而互助會單因已發送各會員，始仍以甲○○名義為會員，而其事後亦已獲
    得證人甲○○之授權，是以難認被告有冒用甲○○之名義參加互助會，而冒標會
    息後，向其他會員詐取錢財之情，是以此部分之被告犯罪證據尚有不足。此部分
    既無從證明被告己○○犯罪，則與前開已起訴部分之事實即無連續犯之裁判上一
    罪關係可言，不在本院得一併審理之列，應退由檢察官另行處理，附此敘明。
據上論斷，應依刑事訴訟法第二百九十九條第一項前段，刑法第二條第一項前段、第
五十六條、第二百十六條、第二百二十條第一項、第二百十條、第三百三十九條第一
項、第五十五條、第四十一條第一項前段、第七十四條第一款，罰金罰鍰提高標準條
例第一條前段、第二條，判決如主文。
本案經檢察官劉海倫到庭執行職務。
中      華      民      國      九十一      年      二月    五    日
                                        臺灣雲林地方法院刑事第一庭
                                            法  官  廖  國  勝
右正本證明與原本無異。
如不服本判決，應於判決送達後十日內向本院提出上訴狀( 應附繕本 )。
                                            書記官  顏  錦  清
中      華      民      國      九十一      年      二      月    五    日
刑法第二百十條：
偽造、變造私文書，足以生損害於公眾或他人者，處五年以下有期徒刑。
刑法第二百十六條：
行使第二百十條至第二百十五條之文書者，依偽造、變造文書或登載不實事項或使登
載不實事項之規定處斷。
刑法第三百三十九條第一項：
意圖為自己或第三人不法之所有，以詐術使人將本人或第三人之物交付者，處五年以
下有期徒刑、拘役或科或併科一千元以下罰金。
